臺灣高等法院民事判決　　　　　　　　 99年度重上字第266號
上　訴　人　桃園營造有限公司
法定代理人　陳良盛
訴訟代理人　陳適庸律師
被上訴人　　達闊環境工程股份有限公司
法定代理人　戴錦明
訴訟代理人　賴鎮局律師
上列當事人間請求履行契約等事件，上訴人對於中華民國99年4
月1日臺灣桃園地方法院97年度重訴字第358號第一審判決提起上
訴，本院於100年5月24日言詞辯論終結，判決如下：
    主      文
上訴駁回。
第二審訴訟費用由上訴人負擔。
    事實及理由
一、上訴人主張：兩造與訴外人台聯工程顧問股份有限公司（下
    稱台聯公司）共同投標新竹縣政府發包之「新竹縣竹北市○
    ○○○道系統第一期實施計畫－水資源回收中心新建工程」
    統包計畫（下稱系爭統包計畫工程），且由被上訴人為投標
    代表於民國（下同）於94年11月28日標得系爭統包計畫工程
    ，並由被上訴人於94年12月19日（原判決誤載為20日）代表
    與新竹縣政府簽訂工程契約；惟兩造曾簽訂標前協議書，約
    定投標後，由伊負責系爭統包計畫工程中之「土木及建築工
    程施作與執行土建工程品管工作（下稱系爭土建工程），惟
    被上訴人卻違約將系爭土建工程另行發包委由訴外人潤記營
    造有限公司（下稱潤記公司）承作，致伊未施作系爭土建工
    程，被上訴人自應依標前協議書第5條約定，支付伊按原估
    算金額（即新台幣〈下同〉2億5258萬8861元）之3.5%管理
    費即884萬0610元（計算式：000000000×3.5%＝0000000 ，
    元以下4捨5入）等情。爰依系爭標前協議書第5條約定，求
    為命被上訴人應給付伊884萬0610元，及加計自起訴狀繕本
    送達翌日起算法定遲延利息之判決（原審為上訴人敗訴之判
    決，上訴人全部聲明不服，提起上訴）。並於本院上訴聲明
    ：(一)原判決廢棄。(二)被上訴人應給付上訴人884萬0610元，
    及自起訴狀繕本送達翌日起至清償日止之法定遲延利息。(三)
    願供擔保請准宣告假執行。
二、被上訴人則以：上訴人指派參與共同投標之代表人陳良盛（
    下稱陳良盛）於開標前，以資金週轉困難為由，要求退出共
    同投標之合作團隊，且為解決上訴人資金調度問題，伊之代
    表人（即公司總經理）陳塊與陳良盛達成協議，除同意返還
    上訴人系爭統包計畫工程之保證金800萬元外，另於95年2月
    15日與上訴人簽訂總價3000萬元之採購契約（下稱系爭採購
    契約），同意預付總價百分之30即900萬元予上訴人；惟上
    訴人仍以財物短絀為由，拒絕進場施作，致伊為免工期延宕
    而委由潤記公司施作系爭土建工程，足見上訴人係因可歸責
    於己之事由，而未予施作系爭土建工程，顯與系爭投標協議
    書第5條約定「評估契約價金無法執行，願意放棄本工作」
    之要件不符，不得請求伊支付管理費；另兩造代表人陳良盛
    、陳塊既已成立口頭協議，顯已取代系爭標前協議書，則上
    訴人依系爭標前協議書第5條之約定，提起本訴，亦為無理
    由等語，資為抗辯。並於本院答辯聲明：(一)如主文所示。(二)
    如受不利之判決，願供擔保請准宣告免為假執行。
三、查，(一)兩造與台聯公司共同投標系爭統包計畫工程，且由被
    上訴人為投標代表於於94年11月28日標得系爭統包計畫工程
    ，並由被上訴人於94年12月19日（原判決誤載為20日）代表
    與新竹縣政府簽訂工程契約；(二)兩造並另簽訂標前協議書，
    約定由上訴人負責系爭土建工程；(三)被上訴人將系爭土建工
    程另發包予潤記公司施作，上訴人並未實際施作系爭土建工
    程；系爭土建工程，於98年6月15日經業主即新竹縣政府驗
    收完成，並由潤記公司負保固責任；(四)兩造於95年2月15日
    簽訂系爭採購契約，約定契約總價3000萬元（含稅），上訴
    人並於95年2月20日開立品名為「水資源回收中心新建工程
    統包期程－預付款30%」，金額900萬元（含稅）之發票予被
    上訴人；被上訴人於98年11月27日開立折讓證明單予上訴人
    等情，有卷附標前協議書、共同投標協議書、系爭統包計畫
    工程契約、系爭土建工程契約書、保固切結書、系爭採購契
    約、統一發票、折讓證明單可憑（見原審卷第45至51頁、第
    85至111頁、第150至162頁、第164頁、第9頁、第202頁），
    並為兩造所不爭執（見本院卷第51頁、第59至60頁、第71頁
    ），堪信為真。
四、本院應審究者為上訴人依系爭標前協議書第5條之約定，請
    求被上訴人給付管理費，是否有據？茲分別論述如下：
(一)、按解釋意思表示，應探求當事人之真意，不得拘泥於所用之
    辭句，民法第98條定有明文。又，解釋當事人之契約，應以
    當事人立約當時之真意為準，而真意何在，又應以過去事實
    及其他一切證據資料為斷定之標準，不能拘泥文字致失真意
    （最高法院39年台上字第1053號判例意旨參照）。
(二)、依系爭標前協議書第5條：「若乙方(即上訴人)評估契約價
    金無法執行，願意放棄本工作，則甲方(即上訴人)應退還
    800萬元（指押標金），並支付本計劃土建工程乙方原估算
    金額之3.5%管理費」約定意旨以觀，上訴人得請求被上訴人
    支付管理費之要件，係以上訴人評估契約價金過低而無法執
    行，致願意放棄本工作（指系爭土建工程）時，作為上訴人
    得請求被上訴人支付管理費之要件。換言之，若上訴人並非
    因評估契約價金過低無法執行，因此放棄系爭土建工程，而
    係因可歸責於己之事由，致無法執行系爭土建工程時，即不
    得向被上訴人請求支付原估算金額之3.5%管理費。
(三)、上訴人主張：被上訴人係因伊就系爭土建工程之出價甚高無
    利可圖，乃未依約將系爭土建工程交付伊施作，而私下違約
    轉包予潤記公司施作，伊至工程完工前，始經由被上訴人公
    司人員通知而知悉上情云云。惟查：
    1.被上訴人係於94年11月28日標得系爭統包計畫工程，並於
      94年12月20日開工；且該工程係由上訴人所屬員工黃永松
      擔任工地主任乙職等情，有卷附統包工程計畫開工日、勞
      工保險卡可稽（見原審卷第133頁、本院卷第161頁）；而
      被上訴人係於95年9月間始將系爭土建工程轉包予潤記公
      司施作，並於98年6月15日由新竹縣政府驗收完成等情，
      有卷附土建工程契約書、使用執照申請書、保固切結書（
      工程）可稽（見原審卷第第150至164頁）。準此可知，系
      爭統包計畫工程之工地主任，既係兩造合意由上訴人所屬
      員工黃永松擔任，若非上訴人因可歸責於己之事由，致無
      法進場施作系爭土建工程，則黃永松豈會容任第三人潤記
      公司進場施作系爭土建工程，而未向上訴人陳報之理？足
      見上訴人於潤記公司95年9月承作系爭土建工程時，即已
      知悉被上訴人將系爭土建工程轉由潤記公司承作乙事。
    2.又潤記公司於95年9月間承作系爭土建工程後，仍由黃永
      松繼續擔任系爭統包計畫工程之工地主任，至96年3月14
      日始由被上訴人函知業主及監造單位變更工地主任乙事，
      亦有卷附被上訴人公司96年3月14日達竹北字第009600020
      號函可稽（見本院卷第170頁）。如前所陳，兩造既合意
      由上訴人指派員工黃永松擔任系爭統包計畫工程之工地主
      任，若非經上訴人之同意，上訴人豈會任由被上訴人更換
      其員工而置若罔聞（此由95年9月潤記公司進場施作土建
      工程時，兩造並未更換工地主任即明）？另上訴人法定代
      理人陳良盛於原審證述，系爭統包計畫工程停工一年多，
      業主新竹縣政府開會其均有參與云云（見原審卷第198頁
      ）。惟與業主新竹縣政府函覆原審，指陳上訴人於系爭統
      包計畫工程從開工、停工至完工期間，均未參與業主新竹
      縣政府就該工程所召開之會議乙情不符（見原審卷第211
      頁新竹縣政府99年2月3日府工水字第0990019544號函）。
      況若上訴人均有參與多次之工程會議，豈有可能不知被上
      訴人於95年9月間即已將系爭土建工程轉由潤記公司承作
      ，卻遲至完工前始知悉之理？再參以證人（即被上訴人前
      總經理）陳塊於原審證述上訴人因資金週轉困難，無法進
      場施作系爭土建工程等語（見原審卷第167至168頁），若
      非上訴人之資金週轉確實已發生困難，上訴人豈會於知悉
      被上訴人於95年9月間將系爭土建工程轉由潤記公司施作
      ，至98年6月15日驗收之日止，卻未為任何反對或異議之
      表示？甚且於96年3月間同意被上訴人將工地主任（即上
      訴人員工）黃永松，變更為被上訴人員工廖志豪？由此益
      證，上訴人確實因資金週轉發生困難，早已退出系爭統包
      計畫工程之施作，故於該工程施作期間均未參與相關會議
      ，亦不關心系爭土建工程被上訴人交由何人施作甚明。
   3.再被上訴人因上訴人為共同投標人，希望上訴人仍能入場
     施作，是兩造乃於95年2月15日簽訂採購契約，將標前協議
     書之工程項目計13項總價2億5258萬8861元，其中之4項工
     程總價為3000萬元交由上訴人施作乙節，業經證人（即被
     上訴人前總經理）於原審證述綦詳（見原審卷第171至172
     頁），並有採購契約可參（見原審卷第6頁、第87至89頁）
     ；若被上訴人係因上訴人出價過高不願將系爭土建工程交
     由上訴人施作，則被上訴人又何必於95年2月15日再與上訴
     人簽訂採購契約，將部分工程總價3000萬元交由上訴人施
     作？益證上訴人顯係因可歸責於己之事由，致無法進場施
     作而放棄系爭土建工程甚明。
  4.上訴人另抗辯：並非伊資金週轉困難，而是被上訴人資金週
    轉困難，此由兩造於95年2月15日另行通謀虛偽簽訂價金300
    0萬元之採購契約，由伊於同年月20日開立統一發票後，被
    上訴人持以向銀行請款，被上訴人至翌日即同年月21日始退
    還800萬元保證金即明云云，固有卷附統一發票、採購契約
    、匯款回條聯為證（見原審卷第9頁、第84頁、第86至112頁
    ）。但為被上訴人所否認，且上訴人對於兩造前開簽訂3000
    萬元之採購契約係屬通謀虛偽意思表示乙節，亦未舉證以實
    其說；設若被上訴人需上訴人開立前開900萬元之發票後，
    始可向銀行請款以便支付押標金800萬元，則被上訴人理應
    要求上訴人開立800萬元之統一發票即可，何需另與上訴人
    簽訂總價3000萬元之採購契約，並約定支付合約總價30％之
    預付款即900萬元？可證上訴人顯係因資金週轉困難，被上
    訴人仍冀望上訴人成入場施作，並將承作金額由標前協議書
    之2億5258萬8861元大幅降低為3000萬元，要與被上訴人返
    還投標金800萬元無涉。
  5.綜上，上訴人既係因資金週轉困難而無法進場施作系爭土建
    工程，則上訴人抗辯：被上訴人係因伊就系爭土建工程之出
    價甚高無利可圖，乃未依約將系爭土建工程交付伊施作，而
    私下違約轉包予潤記公司施作云云，並無可取。
(四)、依上說明，上訴人既係因可歸責於己之資金週轉困難而無法
    進場施作，因而放棄系爭土建工程之承作，顯與系爭標前協
    議書第5條約定，係因上訴人「評估契約價金（指契約價金
    過低之意）無法執行，自願放棄本工作（指系爭土建工程之
    承作）」，而得請求支付管理費之要件不符至明。故上訴人
    以被上訴人故意違約將系爭土建工程交由潤記公司施作為由
    ，主張被上訴人應支付其原估算金額之3.5 %管理費計884萬
    0610元，核屬無據，應予駁回。
五、從而，上訴人依系爭標前協議書第5條約定，請求被上訴人
    應給付其884萬0610元，及加計自起訴狀繕本送達翌日至清
    償日止之法定遲延利息為無理由，不應准許。其假執行之聲
    請亦失所附麗，應併予駁回。原審為上訴人敗訴之判決，及
    駁回其假執行之聲請，並無不合。上訴意旨仍執前詞指摘原
    判決不當，求予廢棄改判，為無理由，應予駁回。
六、本件事證已臻明確，兩造其餘之攻擊或防禦方法，經本院審
    酌後均認與本件之結論無涉，茲不再一一論列，併予敘明。
七、據上論結，本件上訴為無理由，依民事訴訟法第449條第1項
    、第78條，判決如主文。
中    華    民    國   100    年    6    月    14    日
                    民事第十三庭
                        審判長法  官   蕭艿菁
                              法  官   賴劍毅
                              法  官   楊絮雲
正本係照原本作成。
如不服本判決，應於收受送達後20日內向本院提出上訴書狀，其
未表明上訴理由者，應於提出上訴後20日內向本院補提理由書狀
（均須按他造當事人之人數附繕本）上訴時應提出委任律師或具
有律師資格之人之委任狀；委任有律師資格者，另應附具律師資
格證書及釋明委任人與受任人有民事訴訟法第466條之1第1項但
書或第2項（詳附註）所定關係之釋明文書影本。如委任律師提
起上訴者，應一併繳納上訴審裁判費。
中    華    民    國   100    年    6     月    14    日
                              書記官   蔡慧娟
附註：
民事訴訟法第466條之1（第1項、第2項）：
對於第二審判決上訴，上訴人應委任律師為訴訟代理人。但上訴
人或其他法定代理人具有律師資格者，不在此限。
上訴人之配偶、三親等內之血親、二親等內之姻親，或上訴人為
法人、中央或地方機關時，其所屬專任人員具有律師資格並經法
院認為適當者，亦得為第三審訴訟代理人。